---
title: "AID Clase 3"
author: "Cecilia Oliva"
date: "15/04/2023"
output:
   html_document:
     toc: yes
     code_folding: show
     toc_float: yes
     df_print: paged
     theme: united
     code_download: true
---

```{r setup, include=FALSE}
knitr::opts_chunk$set(echo = FALSE)
```

<br>
<br>

# Tests de Independencia y Homogeneidad

<br>
<br>

## <span style="color:darkred">Test de Independencia</span>

<br>

Supongamos que queremos saber si existe relación entre el estado civil de un grupo de personas, y
su nivel de stress.

H0: el estado civil es independiente del nivel de stress (para todo i y j $P(X=x_i,Y=y_j)=P(X=x_i).P(Y=y_j)$ i= 1, 2, 3; j= 1, 2).

H1: las variables no son independientes (existe al menos algún par i y j tal que $P(X=x_i,Y=y_j)\neq P(X=x_i).P(Y=y_j)$ i= 1, 2, 3; j= 1, 2).

Contamos con los datos de la siguiente tabla:
<br>
```{r echo=TRUE}
CantStressBajo<-c(155,204,103)
CantStressAlto<-c(100,122,183)
Tab<-as.table(rbind(CantStressBajo,CantStressAlto))
dimnames(Tab)<-list(Stress=c("Bajo","Alto"),EstadoCivil=c("Soltero","Casado","Divorciado"))
Tab
```
<br>
<br>

### <span style="color:darkblue">Gráficos útiles</span>

<br>

#### Gráfico de barras adyacentes

<br>
```{r echo=TRUE}
par(bg="lightcyan")
barplot(Tab,beside=TRUE,col= c("aquamarine3","tan1"),ylim=c(0,280),ylab="Cantidad")
#title("Nivel de stress según estado civil",cex=0.75)
mtext("Nivel de stress según estado civil",cex=1,line=1)
legend("topright",cex=0.8,title="Stress",c("Bajo","Alto"), fill=c("aquamarine3","tan1"),horiz=F, box.lty = 0)

```
<br>
<br>

#### Gráfico de mosaicos

<br>
```{r echo=TRUE}
par(bg="lightcyan")
mosaicplot(t(Tab),col=c("aquamarine3","tan1"),main="Nivel de stress según estado civil",ylab="Nivel de stress",xlab="Estado civil",
           cex=0.8)

```
<br>
<br>
Aplicación del test Chi-cuadrado:
<br>
```{r echo=TRUE}


chisq.test(Tab)
```
<br>
Analizamos las subtablas de contingencia:
<br>
```{r echo=TRUE}
Tab1<-Tab[,-1]
chisq.test(Tab1)

Tab2<-Tab[,-2]
chisq.test(Tab2)

Tab3<-Tab[,-3]
chisq.test(Tab3)

``` 
<br>
Veamos algunos outputs que devuelve el comando chisq.test:
<br>
```{r echo=TRUE}
names(chisq.test(Tab))

chisq.test(Tab)$statistic

chisq.test(Tab)$expected

chisq.test(Tab)$residuals

chisq.test(Tab)$stdres

chisq.test(Tab1)$statistic

chisq.test(Tab1)$expected

chisq.test(Tab1)$residuals

chisq.test(Tab1)$stdres

chisq.test(Tab2)$statistic

chisq.test(Tab2)$expected

chisq.test(Tab2)$residuals

chisq.test(Tab2)$stdres

chisq.test(Tab3)$statistic

chisq.test(Tab3)$expected

chisq.test(Tab3)$residuals

chisq.test(Tab3)$stdres

```
<br>
<br>

## <span style="color:darkred">Test de homogeneidad</span>

<br>
Supongamos que queremos saber si existe diferencia entre el color de cabello de tres poblaciones
pertenecientes a tres ciudades respectivamente. Contamos con los datos de la siguiente tabla:

H0: el color de cabello es homogéneo en las tres poblaciones/ciudades (para todo i y j $P(X=x_i|Y=Pob_j)=P(X=x_i)$ i= 1, 2; j= 1, 2, 3).

H1: el color de cabello no es homogéneo en todas las poblaciones (exite al menos algún par i y j tal que $P(X=x_i|Y=Pob_j)\neq P(X=x_i)$ i= 1, 2; j= 1, 2, 3).

Contamos con los datos de la siguiente tabla:
<br>
```{r echo=TRUE}
Pob1<-c(99,53)#Ciudad Norte
Pob2<-c(105,65)#Ciudad Centro
Pob3<-c(150,48)#Ciudad Sur

TabPob<-as.table(rbind(Pob1,Pob2,Pob3))
dimnames(TabPob)<-list(Ciudad=c("Norte","Centro","Sur"),ColorPelo=c("Rubios","Morochos"))
TabPob

```
<br>
<br>

### <span style="color:darkblue">Gráficos útiles</span>

<br>

#### Gráfico de barras adyacentes

<br>
```{r echo=TRUE}

par(bg="lightcyan")
barplot(t(TabPob),beside=TRUE,col= c("gold","ivory4"),ylim=c(0,280),ylab="Cantidad",xlab="Ciudad")
mtext("Color de pelo según ciudad",cex=1,line=1)
legend("topright",cex=0.8,c("Rubios","Morochos"), fill=c("gold","ivory4"),horiz=F, box.lty = 0) 
``` 
<br>
<br>

#### Gráfico de mosaicos

<br>
```{r echo=TRUE}

mosaicplot(TabPob,col=c("gold","ivory4"),main="Color de pelo según ciudad",ylab="Color de pelo",xlab="Ciudad",cex=0.8)
```
<br>
<h4>Aplicación del test Chi-cuadrado:</h4>
<br>
```{r echo=TRUE}

chisq.test(TabPob)
chisq.test(TabPob)$expected
chisq.test(TabPob)$residuals
```
<br>
Analizamos las subtablas de contingencia:
<br>
```{r echo=TRUE}

TabPob1<-TabPob[-1,]
chisq.test(TabPob1)
chisq.test(TabPob1)$expected
chisq.test(TabPob1)$residuals

TabPob2<-TabPob[-2,]
chisq.test(TabPob2)
chisq.test(TabPob2)$expected
chisq.test(TabPob2)$residuals

TabPob3<-TabPob[-3,]
chisq.test(TabPob3)
chisq.test(TabPob3)$expected
chisq.test(TabPob3)$residuals

```
<br>
<br>

## <span style="color:darkred">Test exacto de Fisher</span>

<br>
Se desea estudiar si la reacción alérgica a un compuesto y una determinada mutación en un gen están asociados. Para ésto se realiza un análisis de sangre sobre un grupo de individuos seleccionados al azar y se anota si es alérgico o no, y si el gen mutó o no. ¿Existe diferencia significativa en la incidencia de la mutación entre los alérgicos y no alérgicos?

H0: la reacción es independiente de la mutación del gen (para todo i y j $P(X=x_i,Y=y_j)=P(X=x_i).P(Y=y_j)$ i= 1, 2; j= 1,2).

H1: la reacción y la mutación no son independientes (exite al menos algún par i y j tal que $P(X=x_i,Y=y_j)\neq P(X=x_i).P(Y=y_j)$ i= 1, 2; j= 1,2).

Contamos con los datos de la siguiente tabla:
<br>
```{r echo=TRUE}
Reaccion<-c( "No alérgico", "No alérgico", "Alérgico", "No alérgico", "No alérgico", "Alérgico", "Alérgico", "Alérgico", "Alérgico", "Alérgico", "Alérgico", "Alérgico", "No alérgico", "No alérgico", "No alérgico", "No alérgico", "Alérgico", "Alérgico", "Alérgico", "Alérgico", "No alérgico", "Alérgico", "No alérgico", "No alérgico", "Alérgico", "Alérgico", "Alérgico")
Mutacion<-c( FALSE, FALSE, TRUE, FALSE, FALSE, FALSE, TRUE, TRUE, TRUE, TRUE, TRUE, FALSE, FALSE, TRUE, FALSE, TRUE, FALSE, TRUE, FALSE, FALSE, FALSE, TRUE, FALSE, FALSE, TRUE, FALSE, TRUE)
TabAle<-table(Reaccion, Mutacion)
TabAle
```

<br>
<br>

### <span style="color:darkblue">Gráficos útiles</span>
<br>

#### Gráfico de barras adyacentes

<br>
```{r echo=TRUE}

par(bg="white")
barplot(TabAle,beside=TRUE,col= c("tan1","aquamarine3"),ylim=c(0,11),ylab="Cantidad") 
#title("Reacción según mutación",cex=0.75)
mtext("Reacción según mutación",cex=1,line=1)
legend("topright",cex=0.8,title="Reacción",c("Alérgico","No alérgico"), fill=c("tan1","aquamarine3"),horiz=F, box.lty = 0) 
``` 
<br>
<br>

#### Gráfico de mosaicos

<br>
```{r echo=TRUE}

mosaicplot(t(TabAle),col=c("tan1","aquamarine3"),main="Reacción según mutación",ylab="Reacción",xlab="Mutación",
           cex=0.8)
```
<br>

#### Aplicación del test exacto de Fisher:

<br>
```{r echo=TRUE}

fisher.test(TabAle)
```
<br>

#### Observar la respuesta que devuelve el test Chi-cuadrado...

<br>

```{r echo=TRUE}

chisq.test(TabAle)
```


# Tests de Normalidad y Homocedasticidad

## <span style="color:darkred">Ejemplo</span>

Se desea analizar los datos de un experimento para estudiar el efecto del porcentaje de algodón sobre la resistencia a la tensión de una fibra sintética.

```{r echo=TRUE}
porcentaje<-c(rep(15,5),rep(20,5),rep(25,5),rep(30,5),rep(35,5))
resistencia<-c(7,7,15,11,9,12,17,12,18,18,14,18,18,19,19,19,25,22,19,23,7,10,11,15,11)
porcAlgodon <-data.frame(porcentaje,resistencia)

porcentaje.f=factor(porcentaje)

plot(resistencia~porcentaje.f)# idem boxplot(resistencia~porcentaje.f)

```

<br>

### Test de homocedasticidad

<br>

#### Analizamos igualdad de varianzas:

```{r echo=TRUE}
library(car)
bartlett.test(resistencia,porcentaje.f)

leveneTest(resistencia~porcentaje.f)
```

<br>

### Test de normalidad

<br>

#### Analizamos normalidad:

```{r echo=TRUE}
shapiro.test(resistencia)

library(nortest)
ad.test(resistencia)

library(moments)
agostino.test(resistencia)
```

```{r echo=TRUE}
qqPlot(resistencia,ylab = "resistencia", col = "coral",pch = 19, col.lines = "cadetblue",id=FALSE)
```
<br>




