---
title: "Clase 5: Análisis Multivariado"
author: "Práctico AID 2023"
date: "29/04/2023"
output:
  html_document:
    toc: yes
    toc_float: yes
    df_print: paged
---
## **Cargo librerías**
```{r librerias, warning=F, message=F, warn.conflicts=FALSE}
library(tidyverse)
library(viridisLite)
library(openintro)
library(GGally)
library(corrr)
library(knitr)
library(aplpack) #caras chernoff
library(corrplot)
library(RColorBrewer)
library(scatterplot3d)
library(Hmisc)
library(knitr)
library(ggmosaic)
library(tidymodels)
library(yardstick)
library(ggpubr)
library(fmsb)
library(broom)
library(robustbase)
library(gsheet)
library(patchwork)
library(xlsx)
library(readxl)
library(ggcorrplot)
library(scatterplot3d)
```

## **Cargo datos**
<span style="color:blue"> BD de IMC infantil </span>
```{r data, warning=FALSE,message=F, warn.conflicts=FALSE}
#url de la tabla IMCinfantil que se usó para la clase práctica nro 1
url <- 'https://docs.google.com/spreadsheets/d/1tnxeu-BlbOOaiF9E7HHuuk4-hxgOLHXM' 

# La tabla del url tiene "," como separadores decimales y si se abre directamente desde el url, malinterpreta los números -> solución: lo abro como texto, cambio "," a "." y luego transformo el dato al tipo numérico
data <- read.csv(text=gsheet2text(url, format='csv'))
# muto las variables de las columnas 4-7, y les reemplazo la coma por un punto
data <- data %>% mutate_at(vars(colnames(data[4:7])), ~ str_replace(., ",", "."))
# paso a formato numérico
data[c(2,4:8)] <- sapply(data[c(2,4:8)], as.numeric)
```

## **Estilo general para los gráficos**
```{r theme general}
theme <- theme(text = element_text(size=10),
               plot.title = element_text(size = 12, face = "bold.italic", hjust = 0.5), 
               axis.title.x = element_text(size = 10, face="bold", colour='black'),         
               axis.title.y = element_text(size = 10, face="bold"),
               panel.border = element_blank(),
               panel.grid.major = element_blank(),
               panel.grid.minor = element_blank(), 
               legend.title = element_text(face="bold"))
```

# 1) Análisis de vectores de posición y escala

```{r vectores1}
# me quedo sólo con las variables numéricas
vector_medias <- apply(data[,c(2,4:8)], 2, mean) 
vector_medias

vector_sd <- apply(data[,c(2,4:8)], 2, sd)
round(vector_sd,2) #redondeo a 2 decimales
```


# 2) Análisis de correlación y covarianza
*Análisis exploratorio superficial, para analizar las categorías de cada variable*

```{r corr y cov}
# Primeras 5 filas del dataset
head(data,5)
# Resumen variables
str(data) 
# Guardo el nombre de las variables numéricas
vars_numericas <- colnames(data %>% select(where(is.numeric))) 

# Indico que la variable "CatPeso" es un factor, y ordeno los niveles 
# (el orden por default es alfabético)
data$CatPeso <- factor(data$CatPeso, levels=c('D','N','SO','OB'))
```
La base de datos posee 7 variables numéricas, y 2 variables categóricas de 150 registros. La variable SEXO es dicotómica nominal, y la variable categoría peso es ordinal. 

*Correlación de las variables numéricas*
```{r corr graphs, include=T, results=T}
# cambiamos una variable para que correlacione en forma negativa con las restantes 
# SOLO CON FINES DIDÁCTICOS! 
data$CC=max(data$CC)-data$CC 

# 3 maneras equivalente de generar una sub-base que posea sólo variables numéricas 
bd_numericas <- data[c('EDAD','PESO','TALLA','IMC','PIMC','CC')] #selecciono por nombre de columna
bd_numericas <- data[c(2,4:8)] #selecciono por índice de columna
bd_numericas <- data %>% select(all_of(vars_numericas),-PACIENTE) #utilizando paquete dplyr y función select

#Matriz de correlación
M <- cor(bd_numericas) 
#Matriz de varianza y covarianza
V <- cov(bd_numericas) #equivalente: var(bd_numericas)

# representa la matriz de correlaciones mediante círculos
corrplot(M,method="circle") # opciones de parámetro METHOD: square / ellipse / number / shade / pie
# representa la matriz de correlaciones mediante elipses y sólo en sector superior
corrplot(M,method="ellipse", type="upper") # opción: lower
corrplot.mixed(M,lower="circle", upper="shade") # permite combinaciones de estilos por bloques

ggcorrplot(M,hc.order = TRUE, outline.col = "white", p.mat=cor_pmat(bd_numericas)) + theme + 
  labs(title='Correlograma', x='Variable', y=NULL) #method= 'circle'/ type=.../lab=T
```

```{r ggpairs, include=T, results=T}
ggpairs(bd_numericas,progress = F) + theme +
  labs(title= 'Descripción de variables numéricas en la base de datos', 
       x = 'Variable', y = 'Variable') 
```

*Correlación de las variables numéricas y asociación de variables realizando apertura por sexo*
```{r ggpairs by sexo, include=T, results=T}
bd_numericas_sexo <- data %>%select(SEXO, all_of(vars_numericas),-PACIENTE)
                    # data %>%select(-c(PACIENTE,CatPeso))
ggpairs(bd_numericas_sexo, 
        mapping = aes(colour = SEXO, alpha=0.1),
        
        upper = list(continuous = wrap("cor", size = 2.5),
                     discrete = "blank", combo="blank"),
        #diag = list(continuous = wrap("barDiag")), # si quisiera graficar histogramas
        lower = list(combo = "box"), progress = F) +
        theme + labs(title= 'Descripción de variables numéricas en la base de datos', 
                     x='Variable', y='Variable') 
```


# 3) Caras de Chernoff

```{r Chernoff}
# esto es equivalente en dplyr= bd_femenino <- data %>% filter (SEXO== 'F')
bd_fem <- data[data$SEXO == 'F',] 

bd_fem <- bd_fem[-c(1,3)]
bd_fem <- bd_fem %>% group_by(CatPeso) %>% 
          summarise(across(everything(), mean))
#Agreg0 '_F' al texto en la columna CatPeso
bd_fem <- bd_fem %>% mutate(CatPeso = paste0(CatPeso,'_F'))

bd_masc <- data[data$SEXO == 'M',] 
bd_masc <- bd_masc[-c(1,3)]
bd_masc <- bd_masc %>% group_by(CatPeso) %>% 
           summarise(across(everything(), mean))
bd_masc <- bd_masc %>% mutate(CatPeso= paste0(CatPeso,'_M'))

# Junto las bases de datos en una sola (rbind-> sólo porque tienen las mismas columnas)
bd <- rbind(bd_fem,bd_masc)
# me quedo con todas las columnas menos cat peso
matriz <- as.matrix(bd[,-1])
rownames(matriz) <- bd$CatPeso # la info de cat peso va como nombre de fila de la matriz

head(matriz)

faces(matriz)# hace un gráfico con las caras de Chernoff
title("IMC infantil")
# Se pueden cambiar parámetros de la función [nrow.plot, ncol.plot, face.type]
faces(matriz,face.type = 2, ncol.plot = 4)
title("IMC infantil")
```

# 4) Gráficos de estrellas / radar plot

```{r star_plot}
stars(matriz,full = T) #radius=F omite aristas
stars(matriz,full = T, draw.segments = T, cex = 0.7)
stars(matriz,full = T, cex = 0.7, len = 0.8, col.stars = terrain.colors(8),
      ncol = 4, main ='IMC infantil', key.loc = c(2.5,5.5),
      key.labels = colnames(matriz), xpd = T)
```


```{r radarplot}
normalize <- function(x, na.rm = TRUE) {return((x- min(x)) /(max(x)-min(x)))}

# me armo nueva base de niños con CatPeso='OB'y normalizo ******

bd_OB <- data%>%filter(CatPeso == 'OB')
#creo variable 'SEXO'
SEXO <- bd_OB$SEXO        
#sapply sirve para aplicar una función (en este caso "normalize") a la base de datos db_OB
bd_OB_n <- data.frame(sapply(bd_OB %>% select(-c(SEXO,PACIENTE,CatPeso)), normalize)) # los valores de cada columna quedan entre 0 y 1 

# Para poder usar radarplot, tengo que darle los límites del gráfico. 
# Como se realizó una normalización entre 0 y 1, pongo límite máx=1, min=0
max <- rep(1,6) #repito 6 veces, y obtengo vector de seis 1s (uno por cada variable)
min <- rep(0,6)

final <- cbind(SEXO,bd_OB_n) 
# calculo promedio de variables estandarizadas (agrupando por sexo)
final <- final %>% group_by(SEXO) %>% summarise(across(everything(), mean)) 
#armo data frame final, juntando las filas del max, min y medias para femenino y masculino
df_final <- data.frame(rbind(max, min, final[-1]))
rownames(df_final) <- c('max','min','Femenino','Masculino')
  
head(df_final)
# elijo colores en RGB (red/green/blue) indicando porcentaje de cada color. El cuarto número se refiere a la transparencia
colors_in = c(rgb(0.97, 0.46, 0.42, 0.3), rgb(0, 0.78, 0.76, 0.3))
colors_border = c(rgb(0.97, 0.46, 0.42, 0.8), rgb(0, 0.78, 0.76, 0.8))

radarchart(df_final, axistype = 4, pcol = colors_border, pfcol = colors_in,cglcol = "grey",
           cglty = 5, axislabcol = "gray50", caxislabels = seq(0,1,5), cglwd = 0.6,
           vlcex = 0.8, calcex = 0.8, title = 'IMC infantil')

legend(x = 0.9, y = 1.3, legend = rownames(df_final[-c(1,2),]), bty = "n", pch = 20,
       col = colors_border , text.col = "darkgrey", cex = 0.8, pt.cex = 2)
```

# 5) Gráficos de barras y mosaico

```{r freq y barras}
# calculo cuántos niños hay de cada sexo
totales <- data %>% count (SEXO)

ggplot(data, aes(x = SEXO, fill = CatPeso)) + 
    geom_bar() + theme +  
  labs(title = 'Cantidad de niños en cada categoría de peso según sexo', 
       x = 'Sexo', y = 'Número de niños') + 
  scale_fill_viridis_d(name = 'Categoría de peso') +
  geom_label(data = totales, aes(SEXO, 80, label = n, fill = NULL), 
             size = 3,show.legend = FALSE)

# si quisiera expresar la frecuencia relativa, y no el número absoluto, podría agregar el parámetro --> position = "fill" en la función geom_bar().
```

```{r discretización}
quantile(data$CC)

data$CC2 <- cut(data$CC, 
                   breaks = c(-0.1,35,45,50,80), 
                   labels = c('[0-31)','[31-45)','[45-50)','[50-80)'))

tb <- table(data$CC2)
fr <- round(prop.table(tb)*100,2)
fr
```

```{r freq}
totales_ <- data %>% count (CatPeso)

ggplot(data, aes(x = CatPeso, fill = CC2)) + 
    geom_bar(position = "fill") + theme +  
  labs(title = 'Frecuecia de niños en cada categoría de CC según CatPeso', 
       x = 'Categoría de Peso', y = 'Frecuencia relativa')+ 
  scale_fill_viridis_d(name = 'Intervalo CC')+
  theme(legend.key.size = unit(0.3, "cm"))+
  geom_label(aes(CatPeso, 1.05, label = n, fill = NULL), 
             size = 3, data = totales_,show.legend = FALSE)


```


```{r  mosaico}
ggplot(data=data) +
  geom_mosaic(aes(x = product(CatPeso, CC2), 
                  fill = CatPeso)) +
  theme + labs(title = 'Distribución categoría de peso\nsegún Índice CC',
              y = 'Categoría de peso', x = 'Invervalo de índice CC') +
  scale_fill_viridis_d(name = 'Categoría de peso') +
  theme(legend.position = 'none')

#mosaic_data <- table(data$CatPeso,data$CC2)
#mosaicplot(mosaic_data)
```


# 6) Gráficos de puntos + densidad / histogramas

*Visualización de la relación entre peso y cc en los datos nuevos*
```{r densidad y scatter}
plot1 <- ggplot(data, aes(x = as.numeric(CC), y = as.numeric(PESO), 
                                   color = SEXO)) +
  geom_point(aes(fill = SEXO),shape = 21, color = "black", size = 2, alpha = 0.4) + 
  scale_y_continuous(name = "Peso (Kg)") + 
  scale_x_continuous(name = "CC\nIndice cintura-cadera") + 
  theme_pubr() +
  theme(axis.title.y = element_text(size = 13, face="bold"), 
        axis.title.x = element_text(size = 13, face="bold"),
        legend.title = element_text(face = "bold"))+
  theme(legend.position = c(1, 1.2))

dens1 <- ggplot(data, aes(x = CC, fill = SEXO)) + 
  geom_density(alpha = 0.4) + 
  theme_void() + 
  theme(legend.position = "none")

dens2 <- ggplot(data, aes(x = PESO, fill = SEXO)) + 
  geom_density(alpha = 0.4) + 
  theme_void() + 
  theme(legend.position = "none") + 
  coord_flip()


dens1 + plot_spacer() + plot1 + dens2 + plot_layout(ncol = 2, nrow = 2,
                               widths = c(4, 1), heights = c(1, 4))

```
```{r 3d scatter}
col1 <- c('#F8766D','#00BFC4')
data_prueba <- data %>% mutate(GENERO = ifelse(SEXO == "F", 1, 2)) # F:1, M:2
col1 <- col1[as.numeric(data_prueba$GENERO)]


scatterplot3d(data_prueba$CC,data_prueba$IMC,data_prueba$PESO,
              color = alpha(col1,0.3), box=F,angle=45, pch = 19,
              grid = TRUE, tick.marks = FALSE, xlab = "CC",
              ylab = "IMC", zlab = "PESO", main ='3D plot')

legend("topright", bty = "n", cex = .9, title = "Sexo",
       c("Femenino", "Masculino"),
       fill = c('#F8766D','#00BFC4'))

```


# 7) Curvas de nivel
<span style="color:blue"> Datos sintéticos </span>
```{r nivel}
x=y=seq(-4*pi,4*pi,len = 27)
r=sqrt(outer(x^2,y^2,"+"))
filled.contour(r,axes = FALSE) # grafica las curvas de nivel del cono dado por la función r
filled.contour(exp(-0.1*r), frame.plot=FALSE, plot.axes={}) # grafica las curvas de nivel del cono dado por la función exp(-0.1*r)

# lo mismo en ggplot:https://r-charts.com/es/correlacion/contour-ggplot2/
```


# 8) Gráfico de coordenadas paralelas / perfiles
## **Cargo datos**
<span style="color:blue"> BD de entrevistas recepcionistas </span>
```{r coordenadas paralelas}
#gráfico de coordenadas paralelas
url2 <- 'https://docs.google.com/spreadsheets/d/1uQ6uq_qaoUBNHhskRM1iIGhZUu-2E84f'
bd_recepcionistas <- gsheet2tbl(url2)
head(bd_recepcionistas)


# Transformación de escalado (x-mean/sd) por fila (por candidato): 
# todas las variables están normalizadas por cada candidato, y en este caso, separado de cada juez
recep_st <- scale(t(bd_recepcionistas[,-c(1,5)]), center=T, scale=TRUE)
apply(t(recep_st), 1, mean) # chequeo que las 12 filas (6 cand. x 2 jueces) tengan media cero  (desvío 1)
recep_st <- data.frame(t(recep_st))
# agrego cols candidatos y jueces
recep_st$candidatos <- bd_recepcionistas$candidatos
recep_st$juez <- factor(bd_recepcionistas$juez)
```

```{r perfiles}
# Gráfico de coordenadas paralelas
ggparcoord(data = recep_st, scale = 'globalminmax', # → Sin escalado
           columns = 1:3, alphaLines = 0.4, groupColumn = 5) +
  theme + ggtitle("Gráfico de coordenadas paralelas") +
  xlab('Variable') + ylab('Valor estandarizado')

# Gráfico de perfiles (puntaje promedio que cada juez dió en cada variable)

head(bd_recepcionistas)

df_perfiles <- bd_recepcionistas[2:5] %>% group_by(juez) %>% summarise_all(mean)
df_perfiles$juez <- factor(df_perfiles$juez)

ggparcoord(data = df_perfiles, columns=2:4, scale='globalminmax', groupColumn = 1) + 
  #globalminmax → Sin escalado
  theme + ggtitle("Comparación de puntajes por Juez\nsegún gráfico de perfiles") +
  xlab('Variable') + ylab('Valor medio')
```

```{r comparación de perfiles de variables}
head(recep_st)

recep_st2 <- recep_st %>% 
  pivot_longer(!c(candidatos,juez), names_to = "Variable", values_to = "valor")

head(recep_st2)

ggplot(data = recep_st2, aes(x = candidatos, y = valor, color = Variable, group = Variable)) +
  geom_point() + facet_grid(~juez) + theme + 
  theme(legend.position='bottom') + geom_line() +
  labs(title = 'Comparación de perfiles de variables según juez',
       y = 'Valor estandarizado', x = 'Postulante')
```

<br/>
<span style="color:blue"> BD de IMC infantil </span>

```{r Transformación por columna}
head(data)

data_st <- data %>% select (-c(1,3,9,10)) %>% summarise_all(scale)
data_st$PACIENTE <- data$PACIENTE

head(data_st)

boxplot(data_st[1:6], col=terrain.colors(6), cex.axis=0.6, ylab="", main="Datos biométricos")

data_st1 <- data_st %>% pivot_longer(!PACIENTE, names_to ='Variable', values_to = 'Valores')

ggplot(data= data_st1, aes(y = Valores, x = Variable, color = Variable, fill = Variable,alpha=0.2)) +
  geom_boxplot() + theme + theme(legend.position='none') +
  scale_fill_viridis_d(option = 'inferno') + scale_color_viridis_d(option = 'inferno') + 
  labs(title='Variables estandarizadas (por columna)') +
  geom_hline(yintercept = c(-1,1), linetype = "dotted", color = 'gray60')

#Chequeo
mean(data_st$EDAD)
sd(data_st$EDAD)
```

# 9) Alternativas robustas

```{r robust,warning=F, message=F, warn.conflicts=FALSE}
library(MASS)
set.seed(0)
bivariate_data <- as.data.frame(mvrnorm(n = 150,mu = c(0, 0),
                                        Sigma = matrix(c(5, 3, 4, 4), ncol = 2)))
bivariate_data$V1 <- scale(bivariate_data$V1)
bivariate_data$V2 <- scale(bivariate_data$V2)
colnames(bivariate_data) <- c('V1','V2')
bivariate_data$nor <- 'si'

bivariate_data2 <- data.frame(scale(data$CC),scale(data$PESO))
bivariate_data2$nor  <- 'no'
colnames(bivariate_data2) <- c('V1','V2','nor')

bivariate_data3 <- rbind(bivariate_data, bivariate_data2)


plot2 <- ggplot(bivariate_data3, aes(x = V1, y = V2, 
                                   color = nor)) +
  geom_point(aes(fill=nor ),shape = 21, color = "black", size = 2, alpha=0.4) + 
  scale_y_continuous(name = "Variable 2") + 
  scale_x_continuous(name = "Variable 1") + 
  theme_pubr() +
  theme(axis.title.y = element_text(size = 13, face = "bold"), 
        axis.title.x = element_text(size = 13, face = "bold"),
        legend.title = element_text(face = "bold"))+
  theme(legend.position = c(1, 1.2))

dens3 <- ggplot(bivariate_data3, aes(x = V1, fill = nor )) + 
  geom_density(alpha = 0.4) + 
  theme_void() + 
  theme(legend.position = "none")

dens4 <- ggplot(bivariate_data3, aes(x = V2, fill = nor )) + 
  geom_density(alpha = 0.4) + 
  theme_void() + 
  theme(legend.position = "none") + 
  coord_flip()


dens3 + plot_spacer() + plot2 + dens4 + plot_layout(ncol = 2, nrow = 2,
                               widths = c(4, 1), heights = c(1, 4))
```


## A - Vector de medianas

```{r vectores2}
# me quedo sólo con las variables numéricas
vector_medias <- apply(bivariate_data[,1:2], 2, mean) 
vector_medias_nonorm <- apply(bivariate_data2[,1:2], 2, mean) 
vector_medianas<- apply(bivariate_data[,1:2], 2, median) 
vector_medianas_nonorm<- apply(bivariate_data2[,1:2], 2, median) 

tablita <- as.data.frame(rbind(vector_medias,vector_medias_nonorm,vector_medianas,vector_medianas_nonorm))
head(tablita)
```

```{r grafico1}
ggplot(bivariate_data, aes(x = V1, y = V2)) +
  geom_point(shape = 21, color = 'black',fill = '#00BFC4', size = 2, alpha=0.4) + 
  scale_y_continuous(name = "Variable 2") + 
  scale_x_continuous(name = "Variable 1") + 
  theme+
  theme(legend.position = c(1, 1.2)) + labs(title= 'Scatter plot datos normales')+
  annotate("point", x = vector_medias[1], y = vector_medias[2], colour = "black", fill='#117d80', shape=24, size=3)+
  annotate("point", x = vector_medianas[1], y = vector_medianas[2], colour = "black", fill='black', shape=25, size=3)

```

```{r grafico2}
ggplot(bivariate_data2, aes(x = V1, y = V2)) +
  geom_point(shape = 21, color = "black", size = 2, alpha=0.4, fill='#F8766D') + 
  scale_y_continuous(name = "Variable 2") + 
  scale_x_continuous(name = "Variable 1") + 
  theme+
  theme(legend.position = c(1, 1.2)) + labs(title= 'Scatter plot datos no normales')+
  annotate("point", x = vector_medias_nonorm[1], y = vector_medias_nonorm[2], colour = "black", fill='#d13c32', shape=24, size=3)+
  annotate("point", x = vector_medianas_nonorm[1], y = vector_medianas_nonorm[2], colour = "black", fill='black', shape=25, size=3)

```


## B - Distancia Mahalanobis
```{r mahalanobis}
bivariate_data$mahalanobis <- mahalanobis(bivariate_data[,1:2],
                                          colMeans(bivariate_data[,1:2]),
                                          cov(bivariate_data[,1:2]))

bivariate_data2$mahalanobis <- mahalanobis(bivariate_data2[,1:2], 
                                           colMeans(bivariate_data2[,1:2]),
                                           cov(bivariate_data2[,1:2]))

bivariate_data3 <- rbind(bivariate_data,bivariate_data2)

ggplot(bivariate_data3, aes(x = mahalanobis, color = nor, fill = nor)) + 
  geom_histogram(position = 'identity',alpha = 0.3) + theme +
  labs(title = 'Distancia Mahalanobis', x = 'Distancia mahalanobis', y = 'Cantidad')

#k=número de variables
#data$pvalue <- pchisq(data$mahalnobis, df=k-1, lower.tail=FALSE)
#p-valor<0.001 son considerados outliers
```

## C - MVE /  MCD
```{r MVE-MCD,warning=F, message=F, warn.conflicts=FALSE}
library(rrcov)
CovMve(bivariate_data[,1:2], alpha = 0.7, nsamp = 100, seed = NULL, trace = FALSE)
CovMve(bivariate_data2[,1:2], alpha = 0.7, nsamp = 100, seed = NULL, trace = FALSE)

# alpha= parámetro numérico que controla el tamaño de los subsets sobre el cuál se calcula el determinante. Va entre 0.5-1
# nsamp= número de subsets para estimadores iniciales. Pueden ser valores numéricos o poner "best"/"exact" (ojo que acá tarda)

library(robustbase)
covMcd(bivariate_data[,1:2])
```